ACORDAO-COMPLETO-2513622

ACÓRDÃO 18966/2021 ATA 41/2021 - SEGUNDA CÂMARA

VISTOS, relatados e discutidos estes autos de representação formulada pela Secretaria de Fiscalização da Tecnologia da Informação (Sefti) , em atenção ao item 9.8 do Acórdão 924/2020-TCU-Plenário, de minha relatoria, a respeito de possíveis irregularidades referentes a contratos celebrados pela Caixa Econômica Federal (Caixa) com a empresa CPM Braxis, bem como em outros contratos firmados pela Caixa, pelo Banco do Brasil (BB) e pela subsidiária Banco do Brasil Tecnologia e Serviços (BBTS) ; 
ACORDAM os Ministros do Tribunal de Contas da União, reunidos em Sessão da 2ª Câmara, diante das razões expostas pelo Relator, em: 
9.1. conhecer da presente representação, satisfeitos os requisitos de admissibilidade previstos nos arts. 235 e 237, inciso VI e parágrafo único, do Regimento Interno deste Tribunal, para, no mérito, considerá-la prejudicada; 
9.2. considerar prejudicados os itens 9.4 e 9.8, e seus subitens, do Acórdão 924/2020-TCU-Plenário; e
9.3. apensar os presentes autos, em definitivo, ao TC Processo 023.152/2017-6, nos termos dos arts. 36 e 37 da Resolução-TCU 259/2014.

REPRESENTAÇÃO, formulada pela Secretaria de Fiscalização da Tecnologia da Informação (Sefti), em atenção ao item 9.8 do Acórdão 924/2020-TCU-Plenário, da relatoria do Ministro Raimundo Carreiro, a respeito de possíveis irregularidades referentes a contratos celebrados pela Caixa Econômica Federal (Caixa) com a empresa CPM Braxis, bem como em outros contratos celebrados por dispensa e inexigibilidade de licitação ou com percentual de aditivos superior a 25%, firmados pela Caixa, pelo Banco do Brasil (BB) e pela Banco do Brasil Tecnologia e Serviços (BBTS).

Segunda Câmara

Caixa Econômica Federal.

3. Interessados/Responsáveis: não há.

13.1. Ministros presentes: Bruno Dantas (Presidente), Aroldo Cedraz e Raimundo Carreiro (Relator).
13.2. Ministros-Substitutos presentes: Marcos Bemquerer Costa e André Luís de Carvalho.

RAIMUNDO CARREIRO

Trata-se de representação formulada pela Secretaria de Fiscalização da Tecnologia da Informação (Sefti) , em atenção ao item 9.8 do Acórdão 924/2020-TCU-Plenário, de minha relatoria, a respeito de possíveis irregularidades referentes a contratos celebrados pela Caixa Econômica Federal (Caixa) com a empresa CPM Braxis, bem como em outros contratos celebrados por dispensa e inexigibilidade de licitação ou com percentual de aditivos superior a 25%, firmados pela Caixa, pelo Banco do Brasil (BB) e pela subsidiária Banco do Brasil Tecnologia e Serviços (BBTS) .
2.	A Sefti, em instrução à peça 6, ratificada pelo corpo diretivo da unidade (peças 7 e 8) , informou já haver outros trabalhos em andamento no TCU para apuração das irregularidades. Assim, propôs conhecer da representação, considerar prejudicado os itens 9.4 e 9.8, e seus subitens, do Acórdão 924/2020-TCU-Plenário e arquivar os autos, in verbis:
"INTRODUÇÃO
Trata-se de representação formulada pela Secretaria de Fiscalização da Tecnologia da Informação (Sefti) , em atenção ao item 9.8 do Acórdão 924/2020-TCU-Plenário, da relatoria do Ministro Raimundo Carreiro, a respeito de possíveis irregularidades referentes a contratos celebrados pela Caixa Econômica Federal (Caixa) com a empresa CPM Braxis, bem como em outros contratos celebrados por dispensa e inexigibilidade de licitação ou com percentual de aditivos superior a 25%, firmados pela Caixa, pelo Banco do Brasil (BB) e pela Banco do Brasil Tecnologia e Serviços (BBTS) .
HISTÓRICO
Diante do elevado orçamento de tecnologia dos bancos públicos e dos indícios de irregularidades encontrados em contratações de Tecnologia da Informação (TI) de instituições financeiras ligadas ao Governo Federal e de empresa controlada pelo BB no início da década passada, em julho de 2017 a Sefti iniciou Levantamento envolvendo contratações relativas a TI realizadas pela Caixa, pelo BB e pela BBTS entre 2013 e 2015, a fim de identificar objetos e instrumentos de fiscalização e avaliar a viabilidade da realização de ações de controle futuras, em conformidade com o art. 238, incisos II e III, do Regimento Interno do TCU (RI/TCU) .
Em maio de 2019, após longa etapa de coleta de informações e reuniões com os jurisdicionados, o processo foi submetido ao relator e levado ao Plenário, o que ocorreu em abril de 2020, resultando no Acórdão 924/2020-TCU-Plenário. Ainda em abril de 2020 foi autuada a presente representação, visando dar cumprimento ao item 9.8 do Acórdão supracitado.
EXAME DE ADMISSIBILIDADE
Inicialmente, deve-se registrar que a representação preenche os requisitos de admissibilidade constantes no art. 235 do RI/TCU, haja vista a matéria ser de competência do Tribunal, referir-se a responsável sujeito a sua jurisdição, bem como encontrar-se acompanhada de informações oriundas de Levantamento pregresso (TC Processo 018.957/2017-0) concernentes a indícios de irregularidade ou ilegalidade.
Além disso, a Sefti possui legitimidade para representar ao Tribunal, consoante disposto no inciso VI do art. 237 do RI/TCU, para fins de apurar e avaliar as irregularidades indicadas no Acórdão 924/2020-TCU-Plenário. 
Ainda, conforme dispõe o art. 103, § 1º, in fine, da Resolução - TCU 259/2014, verifica-se a existência do interesse público no trato da suposta irregularidade ou ilegalidades pois, se confirmados, os indícios poderiam causar prejuízo ao erário. 
Dessa forma, a representação poderá ser conhecida, para fins de comprovar a sua procedência, nos termos do art. 234, § 2º, segunda parte, do Regimento Interno do TCU, aplicável às representações de acordo com o parágrafo único do art. 237 do mesmo RI/TCU.
EXAME TÉCNICO
O item 9.8 do Acórdão 924/2020-TCU-Plenário infligiu determinação à Sefti para:
9.8 autuar processo apartado de representação a fim de que a Secretaria de Fiscalização de Tecnologia de Informação (Sefti) aprofunde a apuração dos indícios de irregularidades referentes aos contratos celebrados pela Caixa Econômica Federal com a empresa CPM Braxis e, nos termos do art. 43, II, da Lei 8.443/1992, realize imediatamente as audiências dos gestores responsáveis pelas seguintes irregularidades: 
9.8.1 celebração de dez contratos, pela Caixa Econômica Federal, por dispensa e inexigibilidade de licitação, com a empresa CPM Braxis, inclusive os respectivos aditivos, no período de fevereiro de 2013 a março de 2015, com elevados indícios de descumprimento da legislação e da jurisprudência deste Tribunal, com destaque para o entendimento firmado pelo Acórdão 2094/2004-TCU-Plenário, itens 9.1.2 e 9.1.3 (rel. Min. Marcos Bemquerer) ; 
9.8.2 celebração de contratos com percentual de aditivos superior a 25%, relacionados nas Tabelas 14, 15 e 16 do relatório de levantamento, além dos Contratos 201496000097 (Banco do Brasil) e 337/2013 (Caixa Econômica Federal) , em descumprimento ao disposto no art. 65, §§1º e 2º, da Lei 8.666/93.
Com o intuito de dar cumprimento à referida determinação, em 27/4/2020, foi autuada a presente representação, ficando a relatoria a cargo do Ministro Raimundo Carreiro, por prevenção. Passa-se agora a discorrer sobre o objeto de uma possível ação de controle, de forma objetiva.
Primeiramente, cumpre ressaltar que a determinação em tela, se mostra de grande relevância caso viável de ser cumprida em circunstâncias adequadas. Nesse sentido, há que se observar que um dos requisitos a serem observados em ações de controle reside na necessidade de se avaliar a relação entre os custos envolvidos e os benefícios esperados.
Por esse motivo, em alinhamento com as normas de auditoria do Tribunal, antes de iniciar a execução do trabalho, foi feito um estudo para estimar o custo de sua realização, o impacto que traria no planejamento da Sefti e os possíveis resultados da ação de controle. 
Ações já empreendidas em relação a contratos relevantes da Caixa com a CPM Braxis
Nesse sentido, em relação ao comando central do item 9.8, qual seja "aprofunde a apuração dos indícios de irregularidades referentes aos contratos celebrados pela Caixa Econômica Federal com a empresa CPM Braxis", entende-se que o tema foi tratado de forma ampla no TC Processo 008.837/2013-9, que por meio do Acórdão 3019/2015-TCU-Plenário, da relatoria do Ministro José Múcio Monteiro, o TCU decidiu, desde 25/11/2015:
9.2. determinar, cautelarmente, à Caixa Econômica Federal que, até posterior deliberação deste Tribunal, abstenha-se de efetuar novas contratações com a CPM Braxis S/A, com base no art. 24, inciso XXIII, e no art. 25, caput, da Lei 8.666/1993, bem como de aditar quantitativos ou valores aos contratos em execução, salvo para alterações pontuais de adequação que, justificadamente, sejam necessárias à conclusão dos serviços;
Posteriormente, foi prolatado o Acórdão 2645/2017-TCU-Plenário, da relatoria do Ministro José Múcio Monteiro, o qual consignou, em 29/11/2017, por:
9.2. determinar à Caixa que adote, no prazo de quinze dias, providências com vistas a:
9.2.1. impedir novas contratações diretas com a CPM Braxis com base no art. 24, inciso XXIII, e no art. 25, caput, da Lei 8.666/1993;
9.2.2. impedir novos aditamentos referentes a aumentos de quantitativos ou de valores aos contratos que tenham sido celebrados com a CPM Braxis com base no art. 24, inciso XXIII, e no art. 25, caput, da Lei 8.666/1993, salvo para alterações pontuais de adequação que, justificadamente, sejam necessárias à conclusão dos serviços;
9.2.3. impedir novas prorrogações dos contratos de serviços contínuos que tenham sido celebrados com a CPM Braxis com fundamento no art. 24, inciso XXIII, e no art. 25, caput, da Lei 8.666/1993, salvo se for indispensável à continuidade desses serviços até que se conclua licitação para nova contratação dos mesmos objetos;
Na mesma linha, o TC Processo 003.330/2015-0, que resultou no Acórdão 1220/2016-TCU-Plenário, da relatoria do Ministro Bruno Dantas, determinou:
9.1. com fulcro no art. 71, inciso IX, da Constituição Federal de 1988, c/c art. 45 da Lei 8.443/1992, c/c arts. 2º, inciso I, e 4º da Resolução-TCU 265/2014, assinar prazo de 90 (noventa) dias para que a Caixa Econômica Federal e a Caixa Participações S/A apresentem plano de ação contemplando as medidas necessárias ao desfazimento dos atos relativos à aquisição de participação acionária na empresa CPM Braxis S/A, ante o vício relativo ao motivo, haja vista a indicação de fundamentos jurídicos inadequados (desconsiderando que a contratação da empresa investida está necessariamente sujeita ao procedimento público vinculante da Lei 8.666/1993 ) , em afronta ao princípio do motivo determinante, ao art. 37, inciso XXI, da CF/1988, aos arts. 24, inciso XXIII, e 25 da Lei 8.666/1993, e aos Acórdão 894/2015-TCU-Plenário;
Dessa forma, entende-se que foi cessada a origem do problema, que era a disseminação de contratações, firmadas sem licitações, entre a Caixa e a empresa CPM Braxis S/A, de forma injustificada, com base na participação societária do banco estatal na empresa de TI citada.
Além disso, como desdobramento do TC Processo 008.837/2013-9, foi autado o TC Processo 023.152/2017-6, representação apartada daquele para analisar a conformidade dos processos de contratação e de execução do Contrato 1.231/2013, referente à aquisição de Solução Integrada de Gestão Empresarial (ERP) e Concessão de Crédito, bem como de verificar se os preços praticados foram compatíveis com os de mercado. 
Trata-se da maior contratação direta da CPM Braxis feita pela Caixa no período de 2013 a 2015, alcançando o montante de R$ 552.216.876,23, referentes ao valor inicial do contrato mais os acréscimos proporcionados pelos nove termos de aditamento assinados até a conclusão da inspeção realizada na contratação, em 10/2/2017 (TC Processo 023.152/2017-6; peça 81, p. 2) . 
Da inspeção resultaram oito achados e a realização de audiência de diversos gestores da Caixa envolvidos na contratação, tendo sido apurado um superfaturamento de R$ 37.271.753,91 referente aos achados III.7 e III.8 do Relatório de Inspeção (TC Processo 023.152/2017-6; peça 81) e proposta multa para os gestores envolvidos (TC Processo 023.152/2017-6; peça 286) . Por dedução, uma vez que atuavam diretamente na área de contratação da Caixa, vários desses gestores também devem ter participado de outras contratações semelhantes na mesma época, tendo a ação de controle atingido o objetivo de criar expectativa de controle nos mesmos.
Ademais, por conta do superfaturamento apontado no processo, em despacho do relator, de 4/10/2019 (TC Processo 023.152/2017-6; peça 248) , referendado pelo Acórdão 2450/2019-TCU-Plenário, da relatoria do Ministro Raimundo Carreiro, de 9/10/2019 (TC Processo 023.152/2017-6; peça 253) , foi determinada a retenção de pagamentos do contrato 1.231/2013 firmado com a CPM Braxis, na época representada como Capgemini:
a) nos termos do art. 45 da Lei 8.443/1992 e do art. 276 do RI/TCU, ratificar a retenção dos pagamentos decorrentes da execução do Contrato 1.231/2013, firmado com a Capgemini (CNPJ 65.599.953/0001-63) , no valor de R$ 27.220.427,28, realizada pela Caixa Econômica Federal, e determinar à Caixa, cautelarmente, inaudita altera pars, a sua mantença;
Cabe ainda mencionar que a inspeção (mencionada nos parágrafos 16-19) induziu um maior acompanhamento da Caixa em relação aos valores das licenças adquiridas no contrato, resultando na apuração do valor devido pela Capgemini de R$ 48.617.234,46 (valor atualizado em 14/3/2018 era de R$ 62.072.953,52) , referente à venda irregular de licenças na modalidade ilimitada, tendo sido instaurado, por aquele banco, processo administrativo para obtenção de ressarcimento pela Caixa (TC Processo 023.152/2017-6; peça 232, p. 1, item 2) .
Portanto, entende-se que os processos retro citados tiveram impacto relevante nas contratações celebradas pela Caixa com a CPM Braxis, bem como na atuação de diversos gestores ouvidos em audiência em decorrência do contrato 1.231/2013. 
Avaliação de impactos nos trabalhos previstos do planejamento da Sefti
De forma complementar à análise feita nos parágrafos anteriores, foi feito um estudo para estimar o custo em homens-dia (HDs) de uma ação de controle nos moldes propostos no item 9.8 do Acórdão 924/2020-TCU-Plenário e o impacto que essa ação causaria no planejamento da Sefti, o qual passa-se a apresentar a partir de agora.
A parte final do item 9.8 determinou a realização de audiências dos gestores responsáveis por: 
9.8.1 celebração de dez contratos, pela Caixa Econômica Federal, por dispensa e inexigibilidade de licitação, com a empresa CPM Braxis, inclusive os respectivos aditivos, no período de fevereiro de 2013 a março de 2015, com elevados indícios de descumprimento da legislação e da jurisprudência deste Tribunal, com destaque para o entendimento firmado pelo Acórdão 2094/2004-TCU-Plenário, itens 9.1.2 e 9.1.3 (rel. Min. Marcos Bemquerer) ; 
9.8.2 celebração de contratos com percentual de aditivos superior a 25%, relacionados nas Tabelas 14, 15 e 16 do relatório de levantamento, além dos Contratos 201496000097 (Banco do Brasil) e 337/2013 (Caixa Econômica Federal) , em descumprimento ao disposto no art. 65, §§1º e 2º, da Lei 8.666/93.
Os contratos relacionados nas mencionadas tabelas 14, 15 e 16 encontram-se no TC Processo 018.957/2017-0, peça 39, p. 24-25. São 21 contratos com percentuais de aditivos superiores a 25%, que, somados aos Contratos 201496000097 (BB) e 337/2013 (Caixa) totalizam 23 contratos (item 9.8.2) . Acrescentando os dez contratos indicados no item 9.8.1 acima mencionado, tem-se um total de 33 contratos a serem analisados, em três organizações distintas.
Para estimar o esforço de realizar as audiências, considerou-se as seguintes condutas e potenciais responsáveis, ressaltando que não se trata de lista exaustiva:
2.1. emitir solicitação de contratação por dispensa ou inexigibilidade, ou aditivo de mais de 25%;
2.2. aprovar solicitação de contratação por dispensa ou inexigibilidade, ou aditivo de mais de 25%;
2.3. emitir parecer técnico conclusivo por dispensa ou inexigibilidade, ou aditivo de mais de 25%;
2.4. aprovar parecer técnico conclusivo por dispensa ou inexigibilidade, ou aditivo de mais de 25%;
2.5. emitir parecer jurídico concluindo pela legalidade da dispensa ou inexigibilidade, ou do aditivo de mais de 25%;
2.6. aprovar parecer jurídico concluindo pela legalidade da dispensa ou inexigibilidade, ou do aditivo de mais de 25%;
2.7. autorizar a contratação por dispensa ou inexigibilidade, ou aditivo de mais de 25%, podendo haver um ou mais responsáveis, pois há instâncias de aprovação por colegiados; e
2.8. assinar contrato ou aditivo de mais de 25%.
Considerando-se que o parecer técnico constante do item 25.3 geralmente é realizado pela equipe de planejamento da contratação composta por três integrantes (requisitante, técnico e administrativo) , estimou-se a quantidade de potenciais audiências em oito a dez responsáveis, a depender da composição da equipe de planejamento. Para fins de cálculo aproximado, foram adotadas nove potenciais audiências por contrato, sem considerar as instâncias de aprovação por colegiados, o que aumentaria esse número de acordo com a quantidade de componentes de cada colegiado. 
Além das condutas acima, estimou-se, em lista não exaustiva, os seguintes documentos a serem requisitados e analisados pela equipe do Tribunal:
2.9. solicitação que iniciou a contratação/aditivo, com a identificação dos responsáveis por sua emissão e aprovação;
2.10. documento que autorizou a contratação/aditivo, com a identificação dos responsáveis pela autorização;
2.11. parecer técnico, se houver, com as justificativas para a dispensa (ou inexigibilidade) (ou para o aditivo acima de 25%) , com a identificação dos responsáveis por sua emissão e aprovação, acompanhados dos documentos de suporte às conclusões do parecer (se existirem) ;
2.12. parecer jurídico da contratação/aditivo, com a identificação dos responsáveis por sua emissão e aprovação; e
2.13. contrato/aditivo assinado.
Ressalte-se ainda que a quantidade de aditivos em cada contrato é uma variável desconhecida e que pode multiplicar o trabalho da equipe na análise desses documentos. 
O resultado do estudo encontra-se sintetizado na tabela a seguir, com cálculo aproximado do esforço a ser realizado com a ação de controle que seria executada:
	 
	Contratos /
Aditivos (A) 
	Docs/contrato ou aditivo (B) 
	Total docs a analisar (A x B) 
	Condutas diferentes a analisar (C) 
	Potenciais responsáveis/ contrato (D) 
	Linhas matriz de responsabilização (A * D) 

	Dispensa/inex CEF
	10
	5
	50
	8
	9
	90

	Aditivos 25% - tab 14
	4
	5
	20
	8
	9
	36

	Aditivos 25% - tab 15
	11
	5
	55
	8
	9
	99

	Aditivos 25% - tab 16
	6
	5
	30
	8
	9
	54

	Contrato 201496000097 Banco do Brasil 
	1
	5
	5
	8
	9
	9

	Contrato 337/2013 Caixa 
	1
	5
	5
	8
	9
	9

	Total
	33
	30
	165
	48
	54
	297

Da tabela acima, percebe-se um esforço considerável para a realização do trabalho, que contemplaria, pelo menos, as seguintes etapas:
2.14. listar os 33 contratos e identificar seus respectivos aditivos;
2.15. realizar Inspeção ou Diligência solicitando os documentos;
2.16. montar matriz de responsabilização (achado, responsável, período de exercício, conduta, nexo de causalidade e culpabilidade) , com potencialmente 297 linhas (responsável x conduta) ;
2.17. instruir os processos (um para cada organização) com as propostas de audiências;
2.18. lidar com diversos pedidos de prorrogação de prazo;
2.19. conferir todas as respostas (e eventuais revelias) ; 
2.20. instrução os processos com análise das audiências; e
2.21. lidar com diversos recursos.
Diante dessas informações, percebe-se que os objetivos principais do acórdão foram endereçados no âmbito dos TCs Processo 008.837/2013-9, Processo 003.330/2015-0 e Processo 023.152/2017-6. Dessa forma, considerando a escassez recursos da Secretaria, entende-se que a ação poderia representar duplicidade de esforços, contrariando o princípio da eficiência insculpido na Constituição Federal de 1988, pois tal ação demandaria um esforço considerável da Sefti, com a alocação de recursos que estão atualmente direcionados a outras atividades prioritárias previstas no planejamento da unidade.
Apense-se a isso, a dificuldade de obter resultados concretos em função do lapso temporal decorrido entre as assinaturas dos contratos e a presente data, tendo em vista que os contratos em tela são do período de 2013 a 2015, de maneira que não há mais nenhum vigente, o que dificultaria a identificação dos responsáveis e eventuais punições. Além disso, mesmo que identificados os responsáveis e as respectivas condutas, tendo em vista o tempo de duração do trabalho, há considerável probabilidade de que a pretensão punitiva estaria prescrita quando da decisão definitiva do Tribunal.
Dessa forma, pelos motivos expostos, entende-se que não é recomendável a realização da ação de controle determinada no item 9.8 do Acórdão 924/2020-TCU-Plenário, razão pela qual propõe-se considerá-la prejudicada.
Ações preventivas em curso na Sefti
De forma similar, o item 9.4 do mesmo acórdão determinou à Sefti que: 
9.4.1 inclua em seu plano operacional a realização de auditorias de conformidade nos contratos celebrados pelo Banco do Brasil com a empresa Cobra Tecnologia S.A., no período de outubro de 2013 a julho de 2017; 
9.4.2 elabore sumário executivo com os resultados consolidados do levantamento, para posterior submissão ao relator, para deliberação sobre sua divulgação.
Com efeito, os argumentos aventados para o item 9.8 podem ser utilizados por analogia ao item 9.4. do multicitado acórdão. Os recursos disponíveis na Sefti estão todos alocados em atividades consideradas prioritárias e com maior potencial de alcançar efetividade nas ações de controle. Percebe-se que o comando traz o marco temporal de contratos firmados no período de outubro de 2013 a julho de 2017, tratando-se de contratos já encerrados ou em fase final de execução, com grande possibilidade de ocorrência de perigo na demora reverso, caso haja suspensão contratual.
Nessa seara, por meio dos TCs Processo 013.768/2019-0 e Processo 016.997/2020-4 (ambos de relatoria do Ministro-Substituto André de Carvalho) e Processo 012.966/2021-5 (de relatoria do Ministro Bruno Dantas) , a Sefti vem engendrando esforços no Acompanhamento de editais de contratações de TI, realizado de forma contínua desde 2019, visando avaliar os processos de aquisições da área de TI da Administração Pública Federal com utilização de ferramentas de TI, de modo a realizar de forma sistemática e tempestiva o controle das aquisições realizadas pela administração e mitigar a ocorrência de desperdício de recursos. 
Como resultado dos dois primeiros anos da referida ação de controle, foram prolatados os Acórdão 915/2020-TCU-Plenário e 1.756/2021-TCU-Plenário, em cujos relatórios constam um volume de recursos fiscalizados de cerca de R$ 8,7 bilhões, com um benefício direto de cerca de R$ 3,4 bilhões.
Tal fato demonstra que a Sefti está atenta e atuando de forma preventiva nas contratações de TI mais relevantes da APF, incluindo as do BB, da Caixa e da BBTS, mitigando os riscos de irregularidades na sua condução, indo ao encontro do objetivo externado no Acórdão 924/2020-TCU-Plenário.
Dessa forma, entende-se que não se mostra oportuna a inclusão no plano operacional da Sefti de realização de auditorias de conformidade nos contratos celebrados pelo Banco do Brasil com a empresa Cobra Tecnologia S.A. (atual BBTS) , no período de outubro de 2013 a julho de 2017, com base na falta de recursos disponíveis na Sefti, no decurso temporal dos contratos e tendo em vista as ações decorrentes do acompanhamento de editais realizado pela Sefti, que reduz os riscos de irregularidades em novos contratos do BB com a BBTS. Assim, será proposto considerar-se o item 9.4 do Acórdão 924/2020-TCU-Plenário prejudicado.
CONCLUSÃO
A presente representação poderá ser conhecida, para fins de comprovar a sua procedência, nos termos do art. 234, § 2º, segunda parte, do RI/TCU, aplicável às representações de acordo com o parágrafo único do art. 237 do mesmo RI/TCU (parágrafos 4-7) .
Por meio dos TCs Processo 008.837/2013-9 e Processo 003.330/2015-0 foi interrompida a série de contratações, firmadas sem licitações, entre a Caixa e a empresa CPM Braxis S/A. Além disso, por meio do TC Processo 023.152/2017-6, promoveu audiência de diversos gestores envolvidos no contrato 1.231/2013, apurou-se superfaturamento da ordem de R$ 37.271.753,91 e induziu um maior acompanhamento da Caixa em relação aos valores das licenças de software adquiridas no contrato, resultando na apuração do valor devido pela Capgemini de R$ 48.617.234,46 (valor atualizado em 14/3/2018 era de R$ 62.072.953,52) , referente à venda irregular de licenças na modalidade ilimitada. Além disso, foi instaurado processo administrativo para obtenção de ressarcimento pela Caixa (TC Processo 023.152/2017-6; peça 232, p. 1, item 2) .
Portanto, entende-se que os processos retro citados tiveram impacto relevante nas contratações celebradas pela Caixa com a CPM Braxis, bem como na atuação de diversos gestores ouvidos em audiência em decorrência do contrato 1.231/2013 (parágrafo 15, 21 e 31) .
Na sequência, foi realizado estudo para estimar o custo em homens-dia (HDs) de uma ação de controle nos moldes propostos no item 9.8 do Acórdão 924/2020-TCU-Plenário e o impacto que essa ação causaria no planejamento da Sefti, findo o qual entendeu-se não ser recomendável sua realização e propôs-se considerar o item prejudicado (parágrafo 33) .
Da mesma forma, por analogia, em relação ao item 9.4 do Acórdão 924/2020-TCU-Plenário, entende-se que não se mostra oportuna a inclusão no plano operacional da Sefti de realização de auditorias de conformidade nos contratos celebrados pelo Banco do Brasil com a empresa Cobra Tecnologia S.A. (atual BBTS) , no período de outubro de 2013 a julho de 2017, devendo o mesmo ser considerado prejudicado (parágrafo 39) .
PROPOSTA DE ENCAMINHAMENTO
Ante todo o exposto, submetem-se os autos à consideração do Relator, Ministro Raimundo Carreiro, propondo:
2.22. conhecer da presente representação, satisfeitos os requisitos de admissibilidade previstos nos arts. 235 e 237, inciso VI e parágrafo único, do Regimento Interno deste Tribunal, para, no mérito, considerá-la prejudicada;
2.23. considerar prejudicados os itens 9.4 e 9.8, e seus subitens, do Acórdão 924/2020-TCU-Plenário; e
2.24. arquivar o presente processo, em atenção ao art. 169, inciso II, do Regimento Interno do TCU."
3.	É o Relatório.

Murilo Muraro Fracari (22934/OAB-DF) e Andre Yokomizo Aceiro (175337/OAB-DF), representando Caixa Econômica Federal.

Não atuou.

REPRESENTAÇÃO. CONTRATAÇÕES DE SERVIÇOS DE TECNOLOGIA DA INFORMAÇÃO. APURAÇÃO DAS IRREGULARIDADES EM OUTROS PROCESSOS DE CONTROLE EXTERNO. APENSAMENTO.

REPRESENTAÇÃO (REPR)

Secretaria de Fiscalização de Tecnologia da Informação (Sefti).

Conforme assentado no relatório precedente, trata-se de representação formulada pela Secretaria de Fiscalização da Tecnologia da Informação (Sefti) , em atenção ao item 9.8 do Acórdão 924/2020-TCU-Plenário, de minha relatoria, a respeito de possíveis irregularidades referentes a contratos celebrados pela Caixa Econômica Federal (Caixa) com a empresa CPM Braxis, bem como em outros contratos firmados pela Caixa, pelo Banco do Brasil (BB) e pela subsidiária Banco do Brasil Tecnologia e Serviços (BBTS) .
2.	O item 9.8 do Acórdão 924/2020-TCU-Plenário expediu determinação à Sefti para:
9.8 autuar processo apartado de representação a fim de que a Secretaria de Fiscalização de Tecnologia de Informação (Sefti) aprofunde a apuração dos indícios de irregularidades referentes aos contratos celebrados pela Caixa Econômica Federal com a empresa CPM Braxis e, nos termos do art. 43, II, da Lei 8.443/1992, realize imediatamente as audiências dos gestores responsáveis pelas seguintes irregularidades: 
9.8.1 celebração de dez contratos, pela Caixa Econômica Federal, por dispensa e inexigibilidade de licitação, com a empresa CPM Braxis, inclusive os respectivos aditivos, no período de fevereiro de 2013 a março de 2015, com elevados indícios de descumprimento da legislação e da jurisprudência deste Tribunal, com destaque para o entendimento firmado pelo Acórdão 2094/2004-TCU-Plenário, itens 9.1.2 e 9.1.3 (rel. Min. Marcos Bemquerer) ; 
9.8.2 celebração de contratos com percentual de aditivos superior a 25%, relacionados nas Tabelas 14, 15 e 16 do relatório de levantamento, além dos Contratos 201496000097 (Banco do Brasil) e 337/2013 (Caixa Econômica Federal) , em descumprimento ao disposto no art. 65, §§1º e 2º, da Lei 8.666/93.
3.	Em sua instrução, a Sefti menciona que a apuração dos indícios de irregularidades nos contratos da Caixa Econômica Federal com a empresa CPM Braxis S.A. já foi tratada, de forma ampla, nos Acórdão 3019/2015-TCU-Plenário e 2.645/2017-Plenário, de relatoria do Ministro José Múcio Monteiro, e 1.220/2016-Plenário, de relatoria do Ministro Bruno Dantas.
4.	Segundo a unidade técnica, as decisões já proferidas pelo Tribunal seriam suficientes para evitar a disseminação de contratações, firmadas sem licitações, entre a Caixa e a empresa CPM Braxis, de forma injustificada, com base na participação societária do banco estatal na empresa de TI.
5.	Além disso, informa que se encontra ainda em fase de análise na Secretaria o TC Processo 023.152/2017-6, também sob a minha relatoria, que trata de representação para analisar a conformidade do Contrato 1.231/2013, referente à aquisição de Solução Integrada de Gestão Empresarial (ERP) e Concessão de Crédito, com o objetivo de verificar se os preços praticados foram compatíveis com os de mercado. Tal avença representa a mais significativa contratação direta da CPM Braxis feita pela Caixa no período de 2013 a 2015, alcançando o montante de R$ 552.216.876,23.
6.	Da inspeção realizada naqueles autos, resultaram oito achados e a realização de audiência de diversos gestores da Caixa envolvidos na contratação, tendo sido apurado um superfaturamento de R$ 37.271.753,91 e proposta multa para os gestores envolvidos.
7.	Em relação aos contratos aditivados em percentual superior a 25%, celebrados pela Caixa Econômica Federal e pelo Banco do Brasil, a Sefti aduz que os objetivos principais delineados no Acórdão já teriam sido endereçados nos TCs Processo 008.837/2013-9, Processo 003.330/2015-0 e Processo 023.152/2017-6, e que a análise de tais documentos poderia restar contraproducente, pois os contratos não se encontram mais vigentes. 
8.	No mesmo sentido, registra que não se mostraria oportuna a realização de auditoria nos contratos firmados pelo Banco do Brasil com a empresa Cobra Tecnologia S.A. (atual BBTS) , no período de outubro de 2013 a julho de 2017, informando que mantém ações de acompanhamento preventivo nas contratações de TI mais importantes da Administração Pública, inclusive dos bancos de controle estatal.
9.	Por fim, propõe conhecer a presente representação para, no mérito, julgá-la prejudicada.
10.	Manifesto-me de acordo com a instrução da unidade técnica.
11.	A representação há de ser conhecida pois satisfeitos os requisitos de admissibilidade constantes nos arts. 235 e 237, VII, do Regimento Interno deste Tribunal, e no art. 103, § 1º, da Resolução - TCU 259/2014.
12.	Quanto ao mérito, verifico que o aprofundamento da apuração no TC Processo 023.152/2017-6, também de minha relatoria, no qual estão sendo analisados os processos administrativos disciplinares promovidos pela Caixa sobre o assunto, bem como estão sendo realizadas as audiências dos gestores, é suficiente para abarcar o assunto da presente representação.
13.	Com observância ao princípio da racionalidade administrativa e visando a duplicidade de esforços do Tribunal, considero prejudicado o objeto tratado nos autos, devendo o presente processo ser apensado, em definitivo, ao TC Processo 023.152/2017-6, nos termos dos arts. 36 e 37 da Resolução-TCU 259/2014.
14.	Ante o exposto, acolho a instrução da Sefti, cujos fundamentos integram as presentes razões de decidir, e VOTO no sentido de que seja adotado o Acórdão que ora submeto a este Plenário.
TCU, Sala das Sessões, em 30 de novembro de 2021.
RAIMUNDO CARREIRO 
Relator